ACORDAO-COMPLETO-2348706

ACÓRDÃO 628/2019 ATA 8/2019 - PLENÁRIO

VISTA, relatada e discutida esta representação, com pedido de medida cautelar inaudita altera pars, formulada pela empresa Fonseca e Telles Pinturas em Geral Eireli em razão de possível irregularidade ocorrida no Pregão Eletrônico 1/2019, conduzido pelo Instituto Federal do Espírito Santo - Campus Colatina com o objetivo de contratar pessoa jurídica para prestação de serviços de limpeza e de conservação para aquele instituto.
ACORDAM os ministros do Tribunal de Contas da União, reunidos em sessão do Plenário, ante as razões expostas pela relatora, e com fundamento nos arts. 235 e 237, inciso VII, do RI/TCU c/c o art. 113, § 1º, da Lei 8.666/1993 e no art. 103, § 1º, da Resolução - TCU 259/2014, em:
9.1. conhecer desta representação e considerá-la parcialmente procedente;
9.2. indeferir o pedido de medida cautelar;
9.3. determinar ao Instituto Federal do Espírito Santo - Campus Colatina que promova o necessário ajuste no edital do Pregão Eletrônico 1/2019, de modo que a exigência contida no subitem 12.2 c/c o subitem 12.2.1 se refira somente a empresa licitante;
9.4. dar ciência desta deliberação à representante e ao Instituto Federal do Espírito Santo -  Campus Colatina.

Representação, com pedido de medida cautelar inaudita altera pars, formulada em razão de possível irregularidade ocorrida no pregão para contratar a prestação de serviços de limpeza e de conservação.

Instituto Federal do Espírito Santo - IFES - Campus Colatina.

3. Representante: Fonseca e Telles Pinturas em Geral Eireli (CNPJ 16.972.514/0001-49).

13.1. Ministros presentes: José Mucio Monteiro (Presidente), Walton Alencar Rodrigues, Augusto Nardes, Raimundo Carreiro, Ana Arraes (Relatora), Bruno Dantas e Vital do Rêgo.
13.2. Ministro-Substituto convocado: Augusto Sherman Cavalcanti.
13.3. Ministros-Substitutos presentes: Marcos Bemquerer Costa e Weder de Oliveira.

ANA ARRAES

Adoto como relatório a instrução realizada pela Secretaria do TCU no Estado do Espírito Santo - Sec-ES, que contou com a anuência do dirigente da unidade (peças 6 e 7) :
“INTRODUÇÃO
1.	Cuidam os autos de representação com pedido de MEDIDA CAUTELAR, inaudita altera pars, a respeito de possível irregularidade ocorrida no Instituto Federal do Espírito Santo - Campus Colatina, relacionada ao Edital de Pregão Eletrônico n.º 01/2019, do tipo Menor Preço Por Lote, autuado sob o Processo Administrativo n.º 23153000714201815, e realizado em 21/2/2019, cujo objeto é a contratação de pessoa jurídica para a prestação de serviços de limpeza e conservação, para aquele instituto, com valor estimado em R$ 615.849,84 (seiscentos e quinze mil, oitocentos e quarenta e nove reais e oitenta e quatro centavos) , conforme elementos técnicos discriminados no Edital e seus anexos (peça 5, p. 11-88) .
EXAME DE ADMISSIBILIDADE
2.	Inicialmente, deve-se registrar que a representação preenche os requisitos de admissibilidade constantes no art. 235 do Regimento Interno do TCU, haja vista a matéria ser de competência do Tribunal, referir-se a responsável sujeito a sua jurisdição, estar redigida em linguagem clara e objetiva, conter nome legível, qualificação e endereço do representante, bem como encontrar-se acompanhada do indício concernente à irregularidade ou ilegalidade.
3.	Além disso, a pessoa jurídica Fonseca e Telles Pinturas em Geral Eireli, CNPJ/MF 16.972.514/0001-49, possui legitimidade para representar ao Tribunal, consoante disposto no inciso VII do art. 237 do RI/TCU c/c o art. 113, § 1º, da Lei 8.666/1993. 
4.	Ainda, conforme dispõe o art. 103, § 1º, in fine, da Resolução – TCU 259/2014, verifica-se a existência do interesse público no trato da suposta irregularidade/ilegalidade descrita pelo representante no âmbito do Edital de Pregão Eletrônico n.º 01/2019, consubstanciada na suposta existência de exigências restritivas para comprovação da regularidade fiscal e trabalhista dos licitantes, consoante determina a legislação, o que, em tese, poderia vir causar prejuízo ao erário público.
5.	Dessa forma, a representação poderá ser apurada, para fins de comprovar a sua procedência, nos termos do art. 234, § 2º, segunda parte, do Regimento Interno do TCU, aplicável às representações de acordo com o parágrafo único do art. 237 do mesmo RI/TCU.
EXAME TÉCNICO
6.	A irregularidade invocada pela empresa Fonseca e Telles Pinturas em Geral Eireli, ora representante, baseia-se no fato de que o Ifes - Campus Colatina, após a etapa competitiva, em que a referida empresa sagrou-se vencedora do certame com a oferta do menor lance, no valor de R$ 559.332,36 (quinhentos e cinquenta e nove mil, trezentos e trinta e dois reais e trinta e seis centavos) , e cumpridas todas as exigências na fase habilitatória, não havendo, portanto, nada de irregular com a mesma, foi surpreendida com a comunicação do pregoeiro de que “conforme consta o item 12.2.1 do Edital, informamos que o sócio majoritário da empresa Fonseca e Telles está com pendência na Certidão de Débitos Trabalhistas” (peça 3, p. 37) .  
6.1.	Há de se mencionar, ainda, que mesmo com a citada “pendência” com relação ao sócio majoritário, a empresa representante foi devidamente habilitada, sendo-lhe adjudicado o objeto do certame (peça 5, p. 1-2) . Contudo, sob pena de decadência do direito de contratação, tal empresa foi instada a apresentar, no prazo de 05 (cinco) dias úteis, após a homologação do Diretor Geral do Ifes - Campus Colatina, a referida certidão negativa de débitos trabalhistas em nome do seu sócio majoritário, caso contrário, o processo retornaria à fase de aceite das propostas, com a convocação do próximo classificado, na ordem de classificação do pregão.
6.2.	Segundo a representante, a Certidão Negativa de Débitos Trabalhistas (CNDT) teria que ser exigível dela própria, enquanto pessoa jurídica, e não do seu sócio majoritário, enquanto pessoa física, não havendo, assim, pendências contra a mesma, uma vez que aquela exigência foi devidamente cumprida em nome da sua pessoa jurídica conforme comprova a CNDT por ela anexada (peça 3, p. 10) . Logo, a referida empresa acredita não está impedida de licitar, não havendo que se falar em impedimento porque “o sócio majoritário da empresa Fonseca e Telles está com pendência na Certidão de Débitos Trabalhistas.
6.3.	Esclareceu, ainda, que quanto ao item 12.2.1 do Edital, a consulta aos cadastros é realizada em nome da empresa licitante e também de seu sócio majoritário, por força do artigo 12 da Lei 8.429 de 1992, que prevê, dentre as sanções impostas ao responsável pela prática de ato de improbidade administrativa, a proibição de contratar com o Poder Público, inclusive por intermédio de pessoa jurídica da qual seja sócio majoritário. Mas, neste caso, assegurou, o sócio majoritário não estaria impedido de licitar, uma vez que não cometeu improbidade administrativa, sendo que as empresas que aparecem na sua CNDT (peça 5, p. 89-90) nunca licitaram para o governo (um supermercado e dois postos de gasolina) , não havendo que se falar, em sua opinião, em qualquer tipo de sanção, nem em proibição de contratar com o Poder Público. 
6.4.	Reiterou a representante que o artigo 29, inciso V, da Lei 8.666/93 (“a documentação relativa à regularidade fiscal e trabalhista, conforme o caso, consistirá em: V - prova de inexistência de débitos inadimplidos perante a Justiça do Trabalho, mediante a apresentação de certidão negativa, nos termos do Título VII-A da Consolidação das Leis do Trabalho, aprovada pelo Decreto-Lei 5.452, de 1.º de maio de 1943”) , ou seja, a exigência de CNDT não é para o sócio majoritário, mas sim para a empresa, que no presente caso, conforme certidão em anexo (peça 3, p. 10) , apresenta um NADA CONSTA. 
6.5.	Ademais, ressaltou a representante a vigência de inúmeros contratos de prestação de serviços em andamento, que foram celebrados com a Administração Pública, sem qualquer problema, conforme relacionados no quadro demonstrativo a seguir:
	Contrato n.º
	Contratante

	06/2018
	Biblioteca do Exército

	02.712/2019
	Instituto Federal de Educação, Ciência e Tecnologia de São Paulo - Campus Capivari

	37/2018
	Conselho Regional de Enfermagem de São Paulo

	-
	EMBRAPA

	033/2018
	Fundação Oswaldo Cruz - FIOCRUZ

	01/2019
	Instituto Federal de Brasília - Campus São Sebastião

	019/2018
	Instituto Municipal de Urbanismo Pereira Passos

	2013/2018-010/00
	Instituto de Pesquisas da Marinha

	1/2019
	Instituto Brasileiro de Museus (Museus Castro Maya) 

	2/2019
	Instituto Brasileiro de Museus (Museus Castro Maya) 

	69/2018
	Fundação Nacional do Índio (Museu do Índio) 

6.6.	Argumentou que embora o referido item 12.2.1 do Edital exija a CNDT dos sócios, é entendimento pacífico do TCU que esta exigência não é prevista em lei, pois quem contrata com o Poder Público é a empresa, nesse caso o CNPJ. Para tanto, reproduziu excertos de decisões deste Tribunal, conforme reproduzido a seguir:
TC - Processo 015.064/2015-8 [Apenso: TC Processo 018.362/2015-0]:
"[...] se pronuncie quanto às irregularidades constantes do edital da Concorrência Pública 001/2015 que contém exigências potencialmente restritivas à competitividade, a exemplo do item 8.3.7 (exigência, não prevista em lei, de certidão negativa de débitos trabalhistas dos sócios 	das licitantes) e ainda por ter descumprido o §4.º, art. 109 da Lei 8.666/1993, ao não submeter o recurso de inabilitação da empresa COENCO à autoridade superior, deixando de observar o duplo grau de jurisdição [...]" 
TC - Processo 002.741/2012-1 [Acórdão 1054/2012]:
"9.2. a todas as unidades centrais e setoriais do Sistema de Controle Interno dos Poderes Executivo, Legislativo e Judiciário da União que orientem os órgãos e entidades a eles vinculados no sentido de que exijam das empresas contratadas, por ocasião de cada ato de pagamento, a apresentação da devida certidão negativa de débitos trabalhistas, de modo a dar efetivo cumprimento às disposições constantes dos artigos 27, IV, 29, V, e 55, XIII, da Lei n° 8.666, de 1993, c/c os artigos 10 e 40 da Lei n° 12.440, de 7 de julho de 2011, atentando, em especial, para o salutar efeito do cumprimento desta nova regra sobre o novo Enunciado 331 da Súmula de Jurisprudência do TST, sem prejuízo de que a Segecex oriente as unidades técnicas do TCU nesse mesmo sentido,"
6.7.	Ponderou, assim, a empresa representante que, como visto, não é legal e nem justo a exigência de CNDT dos seus sócios, nem a inabilitação da representante ao certame em questão, nem a aplicação de nenhuma sanção e nem que se retorne à fase de aceite das propostas, com a convocação do próximo classificado, na ordem de classificação do pregão, razão pela qual apresentou a presente medida cautelar, sobretudo em respeito aos princípios constitucionais da inafastabilidade da justiça, do devido processo legal, da ampla defesa e do contraditório (artigo 5.º, inciso XXXV, LIV e LV da Constituição Federal) .
6.8.	Sobre os requisitos indispensáveis para o deferimento da liminar, a representante arguiu que o FUMUS BONI IURIS, ou seja, a fumaça do bom direito, está consubstanciada no fato da lei não exigir Certidão Negativa de Débitos Trabalhistas para os sócios, mas só para a empresa, o que estaria assentado no entendimento pacífico do TCU neste sentido e no fato de que nos inúmeros contratos celebrados com a representante não ter havido esta exigência.
6.9.	Do mesmo modo, o PERICULUM IN MORA, ou o perigo na demora da prestação da tutela jurisdicional, segundo a ora representante, estaria assentado no fato de que o processo está na iminência de retornar à fase de aceita das propostas, com a convocação do próximo classificado, na ordem de classificação do pregão, assinando contrato injustamente com outra empresa, posto que não haveria qualquer irregularidade da empresa vencedora do pregão. 
6.10.	Neste sentido, a empresa representante requereu que lhe seja concedida a liminar initio litis e inaudita altera pars com o objetivo de suspender imediatamente a exigibilidade de certidão negativa de débitos trabalhistas para o sócio majoritário da recorrente no Pregão Eletrônico 01/2019, posto que estariam presentes os pressupostos autorizadores à concessão dessa medida emergencial.
Nossa Análise 
7.	Inicialmente, considerando-se que a exigência para que o sócio majoritário da empresa Fonseca e Telles apresentasse a sua respectiva Certidão Negativa de Débitos Trabalhistas constaria do item 12.2.1 do edital (peça 5, p. 18) , faz-se necessário transcrever tais dispositivo, assim como o item 12.2 que o precedeu:
12.2 Em atendimento ao Acórdão nº 1793/2011-TCU, durante a fase de habilitação, além do 	SICAF, serão efetuadas as seguintes consultas: 
a) junto ao Portal da Transparência, de existência de registros impeditivos da contratação, no Cadastro de Empresas Inidôneas e Suspensas/CGU; 
b) junto ao Conselho Nacional de Justiça, de existência de registros impeditivos da contratação por improbidade administrativa, no Cadastro de Condenações Civis por Ato de Improbidade; 
c) junto ao portal do Tribunal Superior do Trabalho, em atendimento a Lei 12.440/2011, para verificação de pendências trabalhistas por meio de emissão de Certidão Negativa de Débitos Trabalhistas, nos termos do Título VII-A da consolidação das Leis do Trabalho, aprovada pelo Decreto-Lei nº 5.452, de 1º de maio de 1943. 
12.2.1 A consulta aos cadastros será realizada em nome da empresa licitante e também de seu 	sócio majoritário, por força do artigo 12 da Lei nº 8.429 de 1992, que prevê, dentre as sanções impostas ao responsável pela prática de ato de improbidade administrativa, a proibição de contratar com o Poder Público, inclusive por intermédio de pessoa jurídica da qual seja sócio majoritário. (grifos nossos) .
7.1.	Ora, o artigo 12 da Lei 8.429/92, conhecida como Lei de Improbidade Administrativa, diz o seguinte: 
Art. 12. Independentemente das sanções penais, civis e administrativas previstas na legislação específica, está o responsável pelo ato de improbidade sujeito às seguintes cominações, que podem ser aplicadas isolada ou cumulativamente, de acordo com a gravidade do fato:  (Redação dada pela Lei nº 12.120, de 2009) .
I - na hipótese do art. 9°, perda dos bens ou valores acrescidos ilicitamente ao patrimônio, ressarcimento integral do dano, quando houver, perda da função pública, suspensão dos direitos políticos de oito a dez anos, pagamento de multa civil de até três vezes o valor do acréscimo patrimonial e proibição de contratar com o Poder Público ou receber benefícios ou incentivos fiscais ou creditícios, direta ou indiretamente, ainda que por intermédio de pessoa jurídica da qual seja sócio majoritário, pelo prazo de dez anos;
II - na hipótese do art. 10, ressarcimento integral do dano, perda dos bens ou valores acrescidos ilicitamente ao patrimônio, se concorrer esta circunstância, perda da função pública, suspensão dos direitos políticos de cinco a oito anos, pagamento de multa civil de até duas vezes o valor do dano e proibição de contratar com o Poder Público ou receber benefícios ou incentivos fiscais ou creditícios, direta ou indiretamente, ainda que por intermédio de pessoa jurídica da qual seja sócio majoritário, pelo prazo de cinco anos;
III - na hipótese do art. 11, ressarcimento integral do dano, se houver, perda da função 	pública, suspensão dos direitos políticos de três a cinco anos, pagamento de multa civil de até cem vezes o valor da remuneração percebida pelo agente e proibição de contratar com o Poder Público ou receber benefícios ou incentivos fiscais ou creditícios, direta ou indiretamente, ainda que por intermédio de pessoa jurídica da qual seja sócio majoritário, pelo prazo de três anos.
IV - na hipótese prevista no art. 10-A, perda da função pública, suspensão dos direitos 	políticos de 5 (cinco) a 8 (oito) anos e multa civil de até 3 (três) vezes o valor do benefício 	financeiro ou tributário concedido. (Incluído pela Lei Complementar nº 157, de 2016) 
Parágrafo único. Na fixação das penas previstas nesta lei o juiz levará em conta a extensão do 	dano causado, assim como o proveito patrimonial obtido pelo agente. (grifos nossos) .
7.2.	Primeiramente, cumpre esclarecer que o Acórdão 1793/2011-TCU-Plenário recomendou ao Departamento de Coordenação e Governança das Empresas Estatais/MP, ao Conselho Nacional de Justiça e ao Conselho Nacional do Ministério Público, ao Ministério da Defesa, ao Senado Federal, à Câmara dos Deputados e ao Tribunal de Contas da União, que:
	I - verifiquem, durante a fase de habilitação das empresas, em atenção ao art. 97, caput e parágrafo 	único, da Lei nº 8.666/1993, além da habitual pesquisa já realizada no módulo Sicaf do sistema 	Siasg, a existência de registros impeditivos da contratação:
	I.1. no Cadastro Nacional de Empresas Inidôneas e Suspensas/CGU, disponível no Portal da 	Transparência (http://www.portaltransparencia.gov.br) ;
	I.2. por improbidade administrativa no Cadastro Nacional de Condenações 	Cíveis por Ato de 	Improbidade Administrativa disponível no Portal do CNJ;
7.3.	Isto é, em nenhum ponto daquele Acórdão foi recomendado a verificação junto ao portal do Tribunal Superior do Trabalho, em atendimento a Lei 12.440/2011, para verificação de pendências trabalhistas por meio de emissão de Certidão Negativa de Débitos Trabalhistas, nos termos do Título VII-A da consolidação das Leis do Trabalho, aprovada pelo Decreto-Lei 5.452, de 1º de maio de 1943.
7.4.	Isto porque tal exigência advém, naturalmente, do Art. 29, inciso V, da Lei 8.666/93 que assim dispõe:
Art. 29. A documentação relativa à regularidade fiscal e trabalhista, conforme o caso, 	consistirá em:  
V – prova de inexistência de débitos inadimplidos perante a Justiça do Trabalho, mediante a apresentação de certidão negativa, nos termos do Título VII-A da Consolidação das Leis do Trabalho, aprovada pelo Decreto-Lei no 5.452, de 1o de maio de 1943. (Incluído pela Lei nº 12.440, de 2011) (Vigência) 
7.5.	Ora, sendo assim, a alínea “c” do item 12.2, que diz respeito à verificação de pendências trabalhistas por meio por meio de emissão de Certidão Negativa de Débitos Trabalhistas, nos termos do Título VII-A da consolidação das Leis do Trabalho, aprovada pelo Decreto-Lei nº 5.452, de 1º de maio de 1943, para fins de prova de inexistência de débitos inadimplidos perante a Justiça do Trabalho, não deveria estar ali inserida, pois já deveria constar do SICAF. Tanto é assim que, caso não constasse daquele Sistema de Cadastramento Unificado de Fornecedores-Sicaf, a própria licitante deveria apresentar essa certidão negativa, ou positiva com efeitos de negativa de débitos trabalhistas, nos termos do item 12.5.1 do edital em referência:
12.5.1 Regularidade Trabalhista (inserida neste item enquanto não constar do SICAF) .
a) Prova de inexistência de débitos inadimplidos perante a Justiça do Trabalho, mediante apresentação de certidão negativa, ou positiva com efeitos de negativa, nos 	termos do Título VII-A da consolidação das Leis do Trabalho, aprovada pelo Decreto-Lei nº 5.452, de 1º de maio de 1943. 
7.6.	Isto significa dizer que apenas as consultas feitas junto ao Portal da Transparência, a respeito da existência de registros impeditivos da contratação, no Cadastro de Empresas Inidôneas e Suspensas/CGU (item 12.2, a, do edital) e, ao Portal Conselho Nacional de Justiça, para fins de verificação da existência de registros impeditivos da contratação por improbidade administrativa, no Cadastro Nacional de Condenações Civis por Ato de Improbidade (item 12.2, b, do edital) , deveriam, nos termos do item 12.2.1 do referido edital, e por força do artigo 12 da Lei nº 8.429 de 1992, serem feitas, também, em nome do sócio majoritário da empresa licitante.   
7.7.	Tal conclusão está suportada pelo próprio artigo 12 da Lei 8.429/92, que assim o exige, pois proíbe o responsável pelo ato de improbidade administrativa de contratar com o Poder Público, ainda que por intermédio de pessoa jurídica da qual seja sócio majoritário, pelo prazo de dez anos, cinco ou três anos, dependendo do tipo de improbidade administrativa cometida (Arts. 9. 10 e 11 da Lei 8.429/92) . Ou seja, a finalidade daquele dispositivo é não permitir que a pessoa física responsável por ato de improbidade administrativa contrate com a administração pública, mesmo na condição de sócia majoritária de uma pessoa jurídica, ainda que esta última não tenha cometido qualquer ato de improbidade administrativa. Este seria, pois, o motivo pelo qual se justifica a existência do item 12.2.1 no referido Edital, oportunidade em que se verifica se a pessoa jurídica licitante e o seu respectivo sócio majoritário constam no Cadastro Nacional de Empresas Inidôneas e Suspensas/CGU e no Cadastro Nacional de Condenações Cíveis por Ato de Improbidade Administrativa disponível no Portal do CNJ;
7.8.	No caso, em análise, não constatamos a existência do nome da empresa Fonseca e Telles Pinturas em Geral Eireli (CNPJ 16.972.514/0001-49) e do seu sócio majoritário, Sr. Cláudio Cordeiro Gomes (CPF XXX.843.077-XX) nos mencionados cadastros da CGU e do CNJ (peça 5, p. 4-7) , donde se deduz que tais pessoas jurídica e física não foram, até o momento, condenadas por atos de improbidade administrativa.
7.9.	Já no tocante à exigência prescrita no artigo 29, inciso V, da Lei 8.666/93, para fins de habilitação da empresa licitante em relação à regularidade fiscal e trabalhista, vale esclarecer que esta não tem nada a ver com o artigo 12 da Lei 8.429/92 e deve ser exigida apenas da pessoa jurídica licitante, e não de qualquer um de seus sócios, seja ele majoritário ou não.  
7.10.	De fato, algumas decisões deste Tribunal concorrem nessa direção, dentre elas citamos o Acórdão 1996/2016-TCU-Plenário, proferido no âmbito do TC-Processo 015.064/2015-8, também mencionado pela ora representante, do qual extraímos trecho do Voto que o fundamentou:
VOTO
Em exame Representação a respeito de possíveis irregularidades ocorridas no município de Riacho dos Cavalos/PB, no âmbito da Concorrência Pública 1/2015, que teve por objeto a contratação de empresa especializada para construção de sistema de esgotamento sanitário, com valor máximo orçado em R$ 2.576.396,30, como consta do termo de referência da obra (peça I, p. 28) . Os recursos, de origem federal, originam-se do Termo de Compromisso (TC/PAC 0636/14; Siafi 682550) . 
2. Em 29 de julho de 2015, concordando, parcialmente, com a proposta da Secex-PE, conhecida Representação, ocasião em que determinei: a suspensão cautelar da Concorrência e da 	transferência de recursos pela Funasa; a oitiva do município de Riacho dos Cavalos e da empresa Inprel nos seguintes termos (peça 10, p. 3) :
[...] se pronuncie quanto às irregularidades constantes do edital da Concorrência Pública 001/2015 que contém exigências potencialmente restritivas à competitividade, a exemplo do item 8.3.7 (exigência, não prevista em lei, de certidão negativa de débitos trabalhistas os sócios das licitantes)  e ainda por ter descumprido o §4°, art. 109 da Lei 8.666/1993, ao não submeter o recurso de inabilitação da empresa COENCO à autoridade superior, deixando de observar o duplo grau de jurisdição[...]
 (...) 
5. Propôs-se, então, a expedição das seguintes determinações: ao município de Riacho dos Cavalos para que revogasse a Concorrência 1/2015; à Funasa para que se abstivesse de 	repassar recursos do convênio até que uma nova licitação fosse realizada. Ocorre que antes 	que me pronunciasse acerca das propostas, o Prefeito do Município, antecipou-se à determinação, informando que já tinha adotado as providências cabíveis para a revogação do certame (peça 63) .
7.11.	Outra decisão, também citada pela representante, que torna evidente de que se deve exigir da pessoa jurídica e não da pessoa física a certidão negativa de débitos trabalhista é a contida no item 9.2 do Acórdão 1054/2012-TCU-Plenário (TC - Processo 002.741/2012-1) :
9.1. conhecer da presente Solicitação, em caráter excepcional, com amparo no art. 63 da Resolução TCU n° 191, de 21 de junho de 2006, para, no mérito, determinar:
9.2. a todas as unidades centrais e setoriais do Sistema de Controle Interno dos Poderes Executivo, Legislativo e Judiciário da União que orientem os órgãos e entidades a eles vinculados no sentido de que exijam das empresas contratadas, por ocasião de cada ato de pagamento, a apresentação da devida certidão negativa de débitos trabalhistas, de modo a dar efetivo cumprimento às disposições constantes dos artigos 	27, IV, 29, V, e 55, XIII, da Lei n° 8.666, de 1993, c/c os artigos 1.º e 4.º da Lei n° 12.440, de 7 de julho de 2011, atentando, em especial, para o salutar efeito do cumprimento desta nova 	regra sobre o novo Enunciado 331 da Súmula de Jurisprudência do TST, sem prejuízo de que a Segecex oriente as unidades técnicas do TCU nesse mesmo sentido;
9.3. sugerir ao Presidente do TCU que, se entender pertinente, determine, entre outras 	medidas, a ampla divulgação deste Acórdão no sítio eletrônico do TCU, com vistas a ampliar o nível de divulgação acerca da orientação contida nesta deliberação;
9.4. encaminhar cópia integral da presente deliberação:
9.4.1. ao nobre Presidente do Tribunal Superior do Trabalho, Excelentíssimo Senhor 	Ministro João Oreste Dalazen, para ciência; e
9.4.2. a todas as unidades centrais e setoriais do Sistema de Controle Interno dos Poderes Executivo, Legislativo e Judiciário da União, para ciência e adoção das providências cabíveis, nos termos do art. 74, IV, da CF 88, com vistas a garantir que a administração pública federal dê efetiva e pronta aplicação aos comandos da Lei n° 12.440, de 7 de julho de 2011; e 
5. arquivar os presentes autos. (grifos nossos) .
7.12.	E, por último, trazemos à colação a recente decisão proferida no âmbito do TC - Processo 043.092/2018-7, da relatoria do Ministro Relator Benjamin Zymler, cujos trechos do Voto e do Acórdão 340/2019-TCU-Plenário, relacionados ao tema em discussão, reproduzimos abaixo:
Voto
Trata-se de representação, com pedido de medida cautelar, formulada pela empresa Fiori Veicolo S.A. (CNPJ nº 35.715.234/0008-76) , com fundamento no art. 113, §1º, da Lei 8.666/1993, por meio da qual foram noticiadas irregularidades supostamente existentes no edital do Pregão Presencial nº 49/2018, promovido pelo Município de Teixeira/PB.
2. O referido certame tem por objeto a “AQUISIÇÃO DE TRÊS (03) VEÍCULOS, AMBULÂNCIA TIPO A, 0 KM, ANO/MODELO 2018/2019, VEICULO TIPO FORGONETA C/ CARROCERIA EM AÇO OU MONOBLOCO DE FÁBRICA, AIRBAG P/ OS OCUPANTES DA CABINE, COMBUSTIVEL FLEX, PARA ATENDER AS NECESSIDADES DA SECRETARIA DE SAÚDE DO MUNICIPIO”, observadas as especificações constantes no mencionado edital e em seus anexos.
3. Entendo que a presente representação deve ser conhecida, por atender aos requisitos legais e regimentais de admissibilidade.
4. Por meio de uma análise preliminar, constatei que o edital do pregão em tela restringe o caráter competitivo do certame e impede que o Município de Teixeira/PB obtenha a proposta mais econômica, senão vejamos:
“6. No presente caso, a fumaça do bom direito diz respeito à possível nulidade do Pregão Presencial 49/2018, tendo em vista a existência de exigências relativas à habilitação dos licitantes capazes de frustrar o caráter competitivo do certame, a saber: i) apresentação de Certidão Negativa de Débitos Trabalhistas dos sócios e dos representantes legais das empresas participantes; ii) apresentação de Certidão Negativa de Débito do Município de Teixeira/PB; e iii) exigência de Declaração de Adimplência assinada pela comissão de licitação do Município de Teixeira/PB.
7. O perigo na demora, por sua vez, conforme previsto no próprio caput do art. 276 do 	RITCU, traduz-se no risco de que, caso seja mantida a decisão tomada no procedimento licitatório, ocorra grave lesão ao erário, ao interesse público ou a ineficácia da decisão de mérito que vier a ser tomada pelo Tribunal em sede de cognição exauriente, tendo em vista a realização do objeto do contrato.
8. Pois bem. Da análise dos documentos e das manifestações contidas nos presentes autos, tenho como configurados, ao menos em sede de exame perfunctório típico das medidas cautelares, os requisitos relativos ao fumus boni iuris e ao periculum in mora.
9. Consoante restou demonstrado pela unidade técnica, as exigências constantes do Pregão Presencial 49/2018 relativamente à habilitação dos licitantes não possuem amparo legal, como bem demonstrou a unidade técnica:
“25. No que concerne à exigência de prova de regularidade fiscal e trabalhista perante o município de Teixeira/PB, mesmo não tendo sido mencionado pela	representante, deve-se registrar que a Prefeitura estendeu a exigência de apresentação de certidão negativa de débitos trabalhistas não só às empresas licitantes, mas também aos sócios e representantes legais dessas empresas (peça 6, p. 7, subitem 8.3.4; peça 31, p. 3) , impondo ônus 	desnecessário a esses particulares, sendo um dos requisitos que motivou a inabilitação da empresa Fiori.
26. A respeito da necessidade de apresentação de prova de regularidade relativamente a débitos com ISS perante o município de Teixeira, mesmo para empresas sediadas fora do município, o rol de documentos necessários para comprovação da regularidade fiscal, contido no art. 29 da Lei de Licitações, é taxativo e não prevê esse documento como requisito de habilitação. (grifos nossos) .
Acórdão 340/2019-TCU-Plenário
9.1. conhecer da presente representação, por atender aos requisitos legais e regimentais de admissibilidade;
9.2. referendar a cautelar suspensiva concedida por meio do despacho acostado à peça 36, com todas as demais determinações ali proferidas, nos termos do art. 276 do Regimento 	Interno do TCU; e
9.3. determinar que a unidade técnica dê prosseguimento ao presente feito, com a urgência que o caso requer.
7.13.	De todo o exposto, constatamos que a exigência prevista no item 12.2 c/c o subitem 12.2.1 do Edital 01/2019, da fase de habilitação, concernente à apresentação de Certidão Negativa de Débitos Trabalhistas, nos termos do Título VII-A da consolidação das Leis do Trabalho, aprovada pelo Decreto-Lei nº 5.452, de 1º de maio de 1943, em nome não só da empresa licitante, mas também do seu sócio majoritário, carece de amparo legal, por afrontar ao disposto no art. 29, inciso V, da Lei 8.666/93, bem como a jurisprudência existente no âmbito deste Tribunal que coíbe a extensão dessa exigência aos sócios e/ou representantes legais das empresas participantes (Acórdão 1054/2012-TCU-Plenário - TC - Processo 002.741/2012-1; Acórdão 1996/2016-TCU-Plenário - TC - Processo 015.064/2015-8; e, recentemente, o Acórdão 340/2019-TCU-Plenário - TC -  Processo 043.092/2018-7) , caracterizando, portanto, o requisito do fumus boni iuris, ou fumaça do bom direito, uma vez que tal procedimento pode ter restringido o caráter competitivo do certame, afastando de pronto muitas empresas cujos sócios majoritários não dispunham de uma Certidão Negativa de Débito Trabalhista, nos termos exigidos pela lei e impedido, desta forma, que o Ifes - Campus Colatina obtivesse a proposta mais econômica.   
7.14.	O perigo da demora, por sua vez, ou periculum in mora, também se mostra presente, ainda que a empresa licitante, ora representante, tenha ultrapassado a fase de habilitação e o objeto do certame lhe tenha sido adjudicado (peça 5, p. 1-2) .  
7.15.	Com efeito, em que pese ter sido deferido à referida empresa o prazo de 5 (cinco) dias úteis, após a homologação, para a apresentação da Certidão Negativa de Débitos Trabalhistas em nome de seu sócio majoritário, por força do disposto no art. 42 da Lei Complementar 123/2006, alterada pela Lei Complementar 155/2016, que estabelece que a comprovação de regularidade fiscal e trabalhista das microempresas e das empresas de pequeno porte somente será exigida para efeito de assinatura do contrato, tem-se que caso a empresa não regularize essa pendência no prazo assinalado, o processo retornará à fase de aceite das propostas, com a convocação do próximo classificado, na ordem de classificação do pregão (peça 3, p. 37) .  
7.16.	Assim, com o objetivo de verificar junto ao Ifes - Colatina em que fase estaria o certame licitatório em referência, entramos em contato com aquele instituto e obtivemos as seguintes informações (peça 5, p. 9-10) : “ (...) que o Pregão 01/2019 foi adjudicado em 28/2/2019 e encaminhado ao Gabinete do Diretor Geral para homologação em 7/3/2019. A previsão de homologação é até a próxima terça-feira, dia 12/3”. Logo, com base na informação disponibilizada por aquele Ifes, a empresa licitante vencedora e ora representante teria até o dia 19/3/2019 para sanear a referida pendência, mediante a apresentação da Certidão Negativa de Débitos Trabalhistas em nome de seu sócio majoritário, Sr. Cláudio Cordeiro Gomes, caso contrário outra empresa, na ordem de classificação, seria chamada para apresentar a documentação habilitatória pertinente. 
7.17.  	Consoante o art. 276 do Regimento Interno/TCU, o Relator poderá, em caso de urgência, de fundado receio de grave lesão ao Erário, ao interesse público, ou de risco de ineficácia da decisão de mérito, de ofício ou mediante provocação, adotar medida cautelar, determinando a suspensão do procedimento impugnado, até que o Tribunal julgue o mérito da questão. Assim, no caso em análise, entendemos que tal providência deverá ser adotada, uma vez que os pressupostos do fumus boni iuris e do periculum in mora encontram-se presentes, tal como demonstrado anteriormente.
7.18.	De outra parte, verifica-se que a adoção da medica cautelar, na forma requerida pelo representante, não é capaz de trazer prejuízos significativos ao Ifes - Campus Colatina ou ao interesse público. 
CONCLUSÃO
8.	Os documentos constantes das peças 2 e 3 devem ser conhecidos como representação, por preencherem os requisitos previstos nos arts. 235 e 237, VII, do Regimento Interno/TCU, c/c o art. 113, §1.º, da Lei 8.666/1993 e no art. 103, § 1º, da Resolução – TCU 259/2014. 
9.	No que tange ao requerimento de medida cautelar, entende-se que tal medida deve ser adotada por estarem presentes nos autos os requisitos do fumus boni iuris e do periculum in mora, bem assim por não se ter configurado o periculum in mora ao reverso, capaz de trazer prejuízos significativos ao Instituto Federal do Espírito Santo - Campus Colatina ou ao interesse público. 
10.	Diante dos fatos apurados, para melhor análise do mérito da presente representação, faz-se necessária, ainda, a adoção das seguintes medidas preliminares: 
- realização de diligência junto ao Ifes - Campus Colatina com vistas a obtenção de cópia integral do Processo Administrativo 23153000714201815, relativo ao Pregão Eletrônico n.º 01/2019, do tipo Menor Preço Por Lote, cujo objeto é a contratação de pessoa jurídica para a prestação de serviços de limpeza e conservação, para o Instituto Federal do Espírito Santo - Campus Colatina, contemplando, de forma atualizada, todas as fases do referido procedimento licitatório até então executadas ou em execução.
- realização de oitiva do Instituto Federal do Espírito Santo - Campus Colatina, com relação à exigência prevista no item 12.2 c/c o subitem 12.2.1 do Edital 01/2019, da fase de habilitação, concernente à apresentação de Certidão Negativa de Débitos Trabalhistas, nos termos do Título VII-A da consolidação das Leis do Trabalho, aprovada pelo Decreto-Lei nº 5.452, de 1º de maio de 1943, em nome não só da empresa licitante, mas também do seu sócio majoritário, o que carece de amparo legal, além de  afrontar ao disposto no art. 29, inciso V, da Lei 8.666/93, bem como  a jurisprudência existente no âmbito deste Tribunal que coíbe a extensão dessa exigência aos sócios e/ou representantes legais das empresas participantes [Votos condutores dos Acórdãos 1054/2012 - TC-Processo 002.741/2012-1 (Relator Min. André Luís de Carvalho) ; Acórdão 1996/2016 - TC- Processo 015.064/2015-8 (Relator Min. Raimundo Carreiro) ; e, recentemente, o Acórdão 340/2019 - TC- Processo 043.092/2018-7 (Ministro Benjamin Zymler) , todos do Plenário].
PROPOSTA DE ENCAMINHAMENTO
11.	Ante todo o exposto, submetem-se os autos à consideração superior, propondo:
a) conhecer da presente representação, satisfeitos os requisitos de admissibilidade previstos nos arts. 235 e 237, inciso VII, e Parágrafo Único do Regimento Interno deste Tribunal, c/c o art. 113, §1.º da lei específica e no art. 103, § 1º, da Resolução – TCU 259/2014;
b) determinar, em razão do pedido formulado pela representante, cautelarmente, nos termos do art. 276, caput, do Regimento Interno/TCU, ao Instituto Federal do Espírito Santo - Campus Colatina que suspenda o Pregão Eletrônico 01/2019 (Pregão Administrativo 23153000714201815) , destinado à contratação de pessoa jurídica para a prestação de serviços de limpeza e conservação, para o Instituto Federal do Espírito Santo - Campus Colatina;
c) realizar diligência, com fundamento no art. 157 do RI/TCU,  à UFES, para que, no prazo de 15 (quinze) dias, seja encaminhada a cópia integral do Processo Administrativo 23153000714201815, relativo ao Pregão Eletrônico n.º 01/2019, do tipo Menor Preço Por Lote, cujo objeto é a contratação de pessoa jurídica para a prestação de serviços de limpeza e conservação, para o Instituto Federal do Espírito Santo - Campus Colatina, contemplando, de forma atualizada, todas as fases do referido procedimento licitatório até então executadas ou em execução; e
d) determinar, nos termos do art. 276, §3.º, do Regimento Interno/TCU, a oitiva do Instituto Federal do Espírito Santo - Campus Colatina, para, no prazo de 15 (quinze) dias, manifestar-se com relação à exigência prevista no item 12.2 c/c o subitem 12.2.1 do Edital 01/2019 (Processo Administrativo 23153000714201815) , da fase de habilitação, concernente à apresentação de Certidão Negativa de Débitos Trabalhistas, nos termos do Título VII-A da consolidação das Leis do Trabalho, aprovada pelo Decreto-Lei nº 5.452, de 1º de maio de 1943, em nome não só da empresa licitante, mas também do seu sócio majoritário, o que carece de amparo legal, além de  afrontar ao disposto no art. 29, inciso V, da Lei 8.666/93, bem como  a jurisprudência existente no âmbito deste Tribunal que coíbe a extensão dessa exigência aos sócios e/ou representantes legais das empresas participantes [Votos condutores dos Acórdãos 1054/2012 - TC-Processo 002.741/2012-1 (Relator Min. André Luís de Carvalho) ; Acórdão 1996/2016 - TC-Processo 015.064/2015-8 (Relator Min. Raimundo Carreiro) ; e, recentemente, o Acórdão 340/2019 - TC-Processo 043.092/2018-7 (Ministro Benjamin Zymler) , todos do Plenário].
	É o relatório.

Leandro Lima (OAB/RJ 87.313) representando a empresa Fonseca e Telles Pinturas em Geral Eireli.

Não atuou.

REPRESENTAÇÃO. PREGÃO ELETRÔNICO. CONTRATAÇÃO DE SERVIÇOS DE LIMPEZA E CONSERVAÇÃO. INDEFERIMENTO DA MEDIDA CAUTELAR PLEITEADA. PROCEDÊNCIA PARCIAL. DETERMINAÇÃO.

REPRESENTAÇÃO (REPR)

Secretaria do TCU no Estado do Espírito Santo (Sec-ES).

Cuidam os autos de representação, com pedido de medida cautelar inaudita altera pars, formulada pela empresa Fonseca e Telles Pinturas em Geral Eireli em razão de possível irregularidade ocorrida no Pregão Eletrônico 1/2019, conduzido pelo Instituto Federal do Espírito Santo - Ifes - Campus Colatina, em 21/2/2019. Esse procedimento teve o objetivo de contratar pessoa jurídica para prestação de serviços de limpeza e de conservação para aquele instituto.
A representante se sagrou vencedora da referida licitação – que estimava o valor da contratação em R$ 615.849,84 – ao ofertar o menor lance, R$ 559.332,36. O objeto do certame foi a ela adjudicado, mas a empresa foi instada a apresentar Certidão Negativa de Débitos Trabalhistas - CNDT em nome de seu sócio-majoritário sob pena de inabilitação.
Inicialmente, entendo que a presente representação preenche os requisitos legais e regimentais de admissibilidade e, portanto, deve ser conhecida. 
Como se sabe, de acordo com o art. 276 do RITCU, o relator poderá, de ofício ou mediante provocação, em caso de urgência, de fundado receio de grave lesão ao erário/interesse público ou em caso de risco de ineficácia da decisão de mérito, adotar medida cautelar que determine a suspensão do procedimento impugnado até este Tribunal julgar o mérito da questão. Tal providência deverá ser adotada quando presentes os pressupostos do fumus boni iuris e do periculum in mora.
Analisando a informação contida nos autos, a Secretaria do TCU no Estado do Espírito Santo - Sec-ES entendeu que os mencionados pressupostos estão presentes, conclusão com a qual concordo. 
A exigência contida no subitem 12.2 c/c o subitem 12.2.1 do edital Pregão Eletrônico 1/2019, a qual estabelece que deverá ser emitida CNDT, também em nome do sócio-majoritário da empresa, além de potencialmente restritiva à competitividade, não está prevista no art. 29 da Lei 8.666/1993, conforme já apontou o ministro Benjamin Zymler no voto condutor do Acórdão 340/2019-TCU-Plenário. Isso caracteriza a existência do fumus boni iuris.
O periculum in mora, por sua vez, reside no fato de que, caso a representante não apresente a mencionada certidão em até cinco dias úteis após a homologação do certame pelo diretor-geral do Ifes, a empresa seguinte na classificação do pregão será convocada.
Por outro lado, em consulta ao Portal de Compras do Governo Federal (comprasnet.gov.br) , verifiquei que mais de quarenta empresas se habilitaram a participar do certame licitatório por preencherem o sistema eletrônico com as declarações exigidas no subitem 12.5.2 do edital (peça 9) , demonstrando claramente, apesar de o edital do certame conter cláusula potencialmente restritiva à competitividade, que isso não se verificou de fato.
Além disso, estando os autos em meu gabinete, a empresa Fonseca e Telles Pinturas em Geral Eireli protocolou novo documento no qual informa que o contrato de prestação de serviços de limpeza e conservação que o Ifes possuía anteriormente está encerrado, demonstrando o periculum in mora reverso.
Assim, a medida cautelar pleiteada pela representante, que postergará a retomada dos serviços de limpeza e conservação na instituição federal, representa prejuízo maior do que aquele que poderia decorrer da não adoção dessa medida.
Portanto, pedindo vênias por divergir do entendimento esposado pela unidade instrutiva, entendo que o requerimento de medida cautelar formulado pela empresa Fonseca e Telles Pinturas em Geral Eireli deve ser indeferido, tendo em vista a presença do periculum in mora reverso, sopesando a existência dos pressupostos necessários para adoção da referida medida.
Nada obstante, verifico que neste momento processual há elementos suficientes para decisão de mérito desta representação. 
Com vistas à celeridade e à economia processuais, e considerando a inexistência de prejuízo ao contraditório, para a solução do feito é suficiente determinar ao Instituto Federal do Espírito Santo que promova o necessário ajuste no edital do Pregão Eletrônico 1/2019, de modo que a exigência contida no subitem 12.2 c/c o subitem 12.2.1 se refira somente a empresa licitante.
	Ante o exposto, VOTO por que seja aprovada a minuta de deliberação que submeto a este Colegiado.
TCU, Sala das Sessões Ministro Luciano Brandão Alves de Souza, em 20 de março de 2019.
ANA ARRAES 
Relatora